臺灣板橋地方法院刑事判決　　　　　　 93年度簡上字第462號
上　訴　人
即　被　告　丙○○
上列被告因誣告案件，不服本院於民國93年6 月30日所為93年度
簡字第2903號刑事簡易判決（偵查案號：93年度偵字第8016號）
，提起上訴，經本院管轄第二審合議庭審理，判決如下：
    主  文
原判決撤銷。
丙○○意圖他人受刑事處分，向該管公務員誣告，處有期徒刑貳
月，緩刑貳年。
    事  實
一、丙○○明知已蓋用其父顏通榮之印鑑章為發票人、付款人為
    臺灣省合作金庫東門支庫（下稱合庫東門支庫）、支票號碼
    IB0000000 號之空白支票乙紙（惟票面上有經丙○○劃上平
    行線），業經其於民國（下同）93年1 月20日，在其當時台
    北縣汐止市○○○路○ 段177 號住處內交予其當時男友乙○○收受，而未遺失，竟因乙○○後於93年1 月28日急需現金
    11 萬8千元花用，未經事先告知丙○○，即逕在上開空白支
    票上填載發票日為93年1 月27日，票面金額為新台幣（下同
    ）11萬8 千元，並交由甲○○於同日前往台北市光復郵局辦
    理提示付款，嗣經合庫東門支庫於93年1 月29日通知丙○○
    上開支票業遭人提示付款後，丙○○竟僅因不願上開支票遭
    甲○○兌領其上票款，即基於意圖使甲○○受刑事處分之故
    意，先於93年1 月29日，在合庫東門支庫內佯稱上開支票於
    93 年1月20日，在其上開臺北縣汐止市住處內遺失云云，申
    請辦理掛失止付，並填具「遺失票據申報書」，而未指定犯
    人向有偵查刑事犯罪職權之臺北市政府警察局、臺北縣政府
    警察局誣告上開侵占遺失物之罪嫌，再於上開支票遭甲○○
    提示後，丙○○復於93年2 月23日，向亦有偵查刑事犯罪職
    權之臺北縣政府警察局中和分局刑事組偵查員陳正雄誣告甲○○侵占上開支票云云，並於93年4 月6 日臺灣板橋地方法
    院檢察署檢察官偵查中，向亦有偵查刑事犯罪職權之臺灣板
    橋地方法院檢察署檢察官誣告甲○○侵占上開支票云云（惟
    甲○○上開侵占案件，業據臺灣板橋地方法院檢察署檢察官
    另案以93年度偵字第6220號處分不起訴在案）。
二、案經甲○○訴由臺灣板橋地方法院檢察署檢察官偵查起訴。
    理  由
一、
  (一)被告於93年1 月29日，在合庫東門支庫內以上開支票於93年
    1 月20日，在其上開臺北縣汐止市住處內遺失為由，申請辦
    理掛失止付，並填具「遺失票據申報書」，未經指定犯人向
    有偵查刑事犯罪職權之台北市政府警察局、臺北縣政府警察
    局告訴上開侵占遺失物之罪嫌，再於上開支票遭告訴人甲○○提示後，被告復於93年2 月23日，向亦有偵查刑事犯罪職
    權之臺北縣政府警察局中和分局刑事組偵查員陳正雄指訴告
    訴人甲○○侵占上開支票，並於93年4 月6 日臺灣板橋地方
    法院檢察署檢察官偵查中，向亦有偵查刑事犯罪職權之臺灣
    板橋地方法院檢察署檢察官指訴告訴人甲○○侵占上開支票
    等情，業據告訴人甲○○迭次於警詢、偵查中及本院審理時
    指訴明確，並為被告於本院審理時所不否認在卷，並有上開
    支票、退票理由單、遺失票據申報書、票據掛失止付通知書
    及掛失止付票據提示人資料查報表、93年2 月23日警詢筆錄
    、93年4 月6 日偵訊筆錄影本各乙份，在卷可稽，應堪認定
    。
  (二)又上開支票乙紙既經蓋用發票人顏通榮印鑑章其上，並經被
    告在票面上劃上平行線後，即由被告於93年1 月20日，在其
    當時台北縣汐止市○○○路○ 段177 號住處內交予其當時男
    友乙○○收受乙情，業據被告於甲○○另案被訴侵占案件中
    供述明確（見臺灣板橋地方法院檢察署93年度偵字第6220
    號偵查卷影本第5 頁反面），且實務上及學理上針對支票之
    必要記載事實未記載完全，即授權持票人自行填載（即所謂
    「空白授權票據」）之情形，亦多有常見，是上開支票既經
    蓋用發票人顏通榮印鑑章，並經被告交付予乙○○持有，則
    被告當時或容有簽發上開所謂「空白授權支票」之意思，但
    縱勿論其當時交付上開支票予乙○○時之真意如何，被告自
    是時起，顯已喪失對上開支票之持票人（或發票人）地位，
    即上開支票自被告交付乙○○後之流通過程，在法律上應與
    被告無涉，至為灼然，則揆諸上述之結果，上開支票焉有能
    在同一時間、地點即93年1 月20日，在其當時台北縣汐止市
    是上開支票於右揭時地顯已由被告交付乙○○持有（後再由
    乙○○於93年1 月28日交付甲○○前往辦理提示付款），上
    開支票於右揭時地並未發生「遺失」之事實，至為顯然。茲
    被告先以上開支票於右揭時地遺失為由，填具「遺失票據申
    報書」，未經指定犯人向有偵查刑事犯罪職權之台北市政府
    警察局、臺北縣政府警察局告訴上開「侵占遺失物」之罪嫌
    ，復向亦有偵查刑事犯罪職權之臺北縣政府警察局中和分局
    刑事組偵查員陳正雄指訴告訴人甲○○「侵占」上開支票，
    再向亦有偵查刑事犯罪職權之臺灣板橋地方法院檢察署檢察
    官指訴告訴人甲○○「侵占」上開支票云云，顯均與「上開
    支票係於右揭時地，由被告交付予乙○○持有」之事實矛盾
    ，而均屬不實杜撰之指訴之詞，亦堪認定。
  (三)雖被告於本院審理時另辯稱當合庫東門支庫通知其上開支票
    要提示付款時，其有打電話向乙○○求證上開支票流向，乙○○亦向其稱上開支票掉了，其才向合庫東門支庫辦理上開
    掛失止付之手續云云，惟被告上開所辯，不僅核與其本人於
    臺灣板橋地方法院檢察署93年度偵字第6220號案件中證稱：
    「.... ， 當天有打電話向宋求證，宋有告訴我他『用掉的
    』，我只有一張空白票，所以我知道是這張票，.... 」 等
    語（見臺灣板橋地方法院檢察署93年度偵字第6220號偵查卷
    影本第28頁正面）不符，且證人乙○○於臺灣板橋地方法院
    檢察署93年度偵字第6220號案件中亦證稱：「.... ， 顏女
    之前有先簽發交付我1 月26日及28日的支票二張，另外還交
    付一張已蓋好發票人，為顏女的父親空白支票給我，1 月27
    日當天我急需用錢，故請甲○○去兌現並填載日期及金額，
    金額11萬8 千元整是為了與1 月28日同面額，我知道當日戶
    頭會進這一筆款項，『這都是顏女同意的，而且我事後有通
    知顏女』，1 月27日銀行就通知顏女，『顏女後很生氣，因
    為我沒有事先告訴她，她當時有馬上向我求證，我就告訴她
    我有急用，故開同面額給甲○○去提領』，她當時很生氣，
    因怕損及顏父的信用」等語（見臺灣板橋地方法院檢察署93
    年度偵字第6220號偵查卷影本第27頁反面）綦詳，而被告於
    臺灣板橋地方法院檢察署93年度偵字第6220號案件中亦證稱
    ：「.... ， 我不滿的是我在銀行辦掛失時，看到是甲○○
    存入欲提領該支票，『我自認我沒有甲○○錢，所以不願讓
    他兌現』，如果他是事先告訴我是宋要用的，我就不會告他
    」等語（見臺灣板橋地方法院檢察署93年度偵字第6220號偵
    查卷影本第28頁正面）明確，足證被告先於93年1 月29日，
    在合庫東門支庫內以上開支票於93年1 月20日，在其上開臺
    北縣汐止市住處內遺失為由，申請辦理掛失止付，並填具「
    遺失票據申報書」，未經指定犯人向有偵查刑事犯罪職權之
    台北市政府警察局、臺北縣政府警察局告訴上開侵占遺失物
    之罪嫌，再於上開支票遭告訴人甲○○提示後，被告復於93
    年2 月23日，向亦有偵查刑事犯罪職權之臺北縣政府警察局
    中和分局刑事組偵查員陳正雄指訴告訴人甲○○侵占上開支
    票，並於93年4 月6 日臺灣板橋地方法院檢察署檢察官偵查
    中，向亦有偵查刑事犯罪職權之臺灣板橋地方法院檢察署檢
    察官指訴告訴人甲○○侵占上開支票之動機，應係出自其當
    時「不滿的是我在銀行辦掛失時，看到是甲○○存入欲提領
    該支票，我自認我沒有甲○○錢，所以不願讓他兌現」之認
    識，而非上開支票確於右揭時地有「遺失」之結果，至為顯
    然。
  (四)綜上所述，被告於右揭時地既明知上開支票並未有「遺失」
    之事實，竟僅因不乙○○未事先告知，並交由甲○○出面兌
    領上開支票乙節，即本於不欲讓甲○○領得上開支票票票之
    目的，先於93年1 月29日，在合庫東門支庫內以上開支票於
    93年1 月20日，在其上開臺北縣汐止市住處內遺失為由，申
    請辦理掛失止付，並填具「遺失票據申報書」，未經指定犯
    人向有偵查刑事犯罪職權之台北市政府警察局、臺北縣政府
    警察局告訴上開侵占遺失物之罪嫌，再於上開支票遭告訴人
    甲○○提示後，被告復於93年2 月23日，向亦有偵查刑事犯
    罪職權之臺北縣政府警察局中和分局刑事組偵查員陳正雄指
    訴告訴人甲○○侵占上開支票，並於93年4 月6 日臺灣板橋
    地方法院檢察署檢察官偵查中，向亦有偵查刑事犯罪職權之
    臺灣板橋地方法院檢察署檢察官指訴告訴人甲○○侵占上開
    支票之行為，顯均屬杜撰不實事實之誣告行為，且被告行為
    時顯亦有意圖甲○○受有上開侵占罪責刑事處分之故意，至
    為灼然。被告所辯顯係事後卸責之詞，不足採信。被告上開
    誣告犯行已臻明確，應予依法論科。
二、核被告所為，係犯刑法第169 條第1 項之意圖他人受刑事處
    分，向該管公務員誣告罪。按刑法第169 條第1項之指定犯
    人誣告罪及同法第171 條第1 項之未指定犯人誣告罪，僅係
    有無指定特定人或可得特定之人而為誣告之不同而已，而就
    意圖他人受刑事處分而言，則二者間毫無差異。本件被告將
    前開支票掛失止付時，其原有之犯意固為未指定犯人之誣告
    ，但嗣後於臺北縣政府警察局中和分局刑事組詢問及臺灣板
    橋地方法院檢察署檢察官訊問時，則均誣指特定之犯人即告
    訴人甲○○，然其意圖他人受刑事處分之犯意，仍相一貫，
    僅於其後將誣告之對象，由不特定之人變更為特定之告訴人
    甲○○而已；又被告前開辦理掛失止付、向臺北縣政府警察
    局中和分局刑事組、臺灣板橋地方法院檢察署檢察官誣告告
    訴人甲○○上開侵占犯罪，均係基於其使他人受刑事處分之
    同一目的，所為之個別多次可分之動作，為接續犯，屬包括
    一罪，而公訴人認其間有牽連犯之裁判上一罪之關係云云，
    揆諸上述，容有誤會，合先敘明。原審判決以被告上開誣告
    犯行事證明確，而處以有期徒刑3 月，並諭知緩刑2 年在案
    ，固屬有據，惟「犯第168 條至第171 條之罪，於所虛偽陳
    述或所誣告之案件，裁判或懲戒處分確定前自白者，減輕或
    免除其刑」，刑法第172 條定有明文，原審判決中既認被告
    於偵訊時已有自白上開誣告犯行在卷（見刑事簡易判決第3
    項證據欄第1 點），且被告於告訴人甲○○另案被訴侵占之
    臺灣板橋地方法院檢察署93年度偵字第6220號案件偵查中亦
    確曾自白供稱「.... ， 當天有打電話向宋求證，宋有告訴
    我他『用掉的』，我只有一張空白票，所以我知道是這張票
    ，.... 」 、「.... ， 我不滿的是我在銀行辦掛失時，看
    到是甲○○存入欲提領該支票，『我自認我沒有甲○○錢，
    所以不願讓他兌現』，如果他是事先告訴我是宋要用的，我
    就不會告他」等語（見臺灣板橋地方法院檢察署93年度偵字
    第6220號偵查卷影本第28頁正面）在卷，則揆諸上開法條之
    規定，被告上開誣告犯行仍應有其適用，自應予減輕其刑，
    惟原審判決竟漏未審理及此，即逕對被告上開誣告犯行予以
    量處有期徒刑3 月，揆諸上述，容有未合；又本件原審判決
    於判決主文欄中諭知被告緩刑2 年，惟於理由欄中則記載「
    爰併予宣告緩刑3 年」，亦顯有違誤。本件被告不服原審判
    決，提起上訴，而空言指摘原審判決不當云云，揆諸上述，
    雖無理由，惟原審判決既存有上述違誤之處，亦要屬無可維
    持，應予撤銷，並由本院合議庭依刑事訴訟法第455 條之1
    第3 項、第369 條第1 項後段之規定，撤銷原審判決後，自
    為第二審判決。爰審酌被告於右揭時地明知上開支票並無「
    遺失」之情形，竟僅因不欲讓告訴人甲○○兌現，即先將上
    開支票予以掛失止付，並於司法機關實施偵查時，仍不知悔
    改，接續誣指告訴人甲○○侵占上開支票，不僅視他人權益
    如無物，更嚴重耗費國家司法資源及被告犯罪後之態度等一
    切情狀，量處如主文所示之刑。惟被告前未曾受有期徒刑以
    上刑之宣告，此有臺灣高等法院被告全國前案紀錄表乙份可
    稽，其因一時疏慮，致犯本罪，經此教訓，當知所惕勵，應
    無再犯之虞，爰本院認對其所宣告之刑，以暫不執行為適當
    ，併予宣告緩刑二年，以啟自新。
據上論斷，應依刑事訴訟法第455 條之1 第3 項、第369 條第一
項後段、第299 條第1 項前段，刑法第169 條第1 項、第172 條
、第74條第1 款，判決如主文。
中    華    民    國    94    年    3    月    1    日
                刑事第十六條  審判長  法  官  戴嘉清
                                      法  官  陳信旗
                                      法  官  林晏鵬
上列正本證明與原本無異。
不得上訴。
                                      書記官  陳君偉
中    華    民    國    94    年    3    月    1    日
附錄法條：刑法第169條(誣告罪)
意圖他人受刑事或懲戒處分，向該管公務員誣告者，處七年以下
有期徒刑。
意圖他人受刑事或懲戒處分，而偽造、變造證據，或使用偽造、
變造之證據者，亦同。
